【裁判字號】    92,台上,2572
【裁判日期】    920509
【裁判案由】    偽造有價證券
【裁判全文】
最高法院刑事判決                              九十二年度台上字第二五七二號
    上  訴  人  甲○○
右上訴人因偽造有價證券案件，不服台灣高等法院中華民國八十九年十二月十四日第
二審判決（八十九年度上訴字第二四二八號，起訴案號：台灣基隆地方法院檢察署八
十九年度偵字第二七六號），提起上訴，本院判決如左：
    主  文
原判決撤銷，發回台灣高等法院。
    理  由
本件原判決認定：上訴人甲○○明知自己無償債能力，猶意圖為自己不法之所有，於
民國八十三年二月間，向林彩雲詐稱：「自己要借新臺幣（下同）五十萬元，其弟陳
金隆要做生意，亦需借用五十萬元」，致使林彩雲陷於錯誤，陸續將現金一百萬元交
付甲○○。嗣因該項借款屆期無法清償，甲○○竟意圖供行使之用，於同年月二十五
日，在不詳地點，未得陳金隆同意或授權，先偽簽「陳金隆」姓名，再以前於不詳時
地，偽造之「陳金隆」印章一枚蓋用於本票發票人處，並簽蓋自己姓名、印章為共同
發票人，復填寫面額為一百萬元後，將該紙本票透過林香交付林彩雲，供為上開借款
之擔保，甲○○詐得款項後，拒不還款，林彩雲乃持該紙本票聲請法院裁定准予對陳
金隆之財產為強制執行。陳金隆因該紙本票非其所簽，而對林彩雲提起確認本票債權
不存在訴訟，並獲勝訴判決確定，林彩雲至此始知受騙等情，因而撤銷第一審之判決
，改判仍論處上訴人意圖供行使之用而偽造有價證券，處有期徒刑一年十月；固非無
見。
惟查：(一)原判決於理由欄謂：「甲○○辯稱未蓋用陳金隆之印章云云，然甲○○於本
案之前即八十二年十月十六日，交付林彩雲之何玉秀所簽發另件本票上，即蓋有陳金
隆印文之背書，有該紙本票影本在卷可參，核與本案之陳金隆之印文若以肉眼辨識，
係相同印章所蓋，此有各該本票在卷可資比對，且甲○○既已簽署陳金隆姓名於本件
本票上，即已完成發票行為，他人亦無再蓋用陳金隆印章之必要，是此部分應係甲○
○所為」等語。然查上訴人於原審辯稱：「另案○一二八六二號本票（即ＴＳＮ00
00000號、面額一百八十萬元之本票），我拿給林彩雲時背面沒有背書，為何本
票後面多了陳金隆之印文，我不知道，該本票背面原來並沒有背書」（原審卷第二十
八頁反面、第二十九頁）；上訴人既未供認另張之○一二八六二號本票背面所蓋陳金
隆印文係其偽造印章所蓋，則○一二八六二號本票背面之陳金隆印文與本件系爭本票
發票人欄陳金隆之印文，若係相同印章所蓋，何以得認定均係上訴人所為？又原判決
謂：「他人無再蓋用陳金隆印章之必要，此部分應係被告所為」云云，俱未說明所憑
之證據及認定之理由，有理由不備之違法。刑事訴訟法所規定之勘驗，乃為調查證據
及犯罪情形所實施之處分，法院就勘驗物之存在或狀態，本其五官作用所實施或認識
之結果，應作成勘驗筆錄或驗斷書，刑事訴訟法第四十二條第一項規定：「勘驗，應
製作筆錄，記載實施之年、月、日及時間、處所並其他必要之事項」；原判決上引說
明：「以肉眼辨識，係相同印章所蓋」，原審似已就系爭本票發票人欄及○一二八六
二號本票背面之陳金隆印文實施勘驗，然勘驗結果如何？卷內並無資料，原判決遽認
兩者之印文相同，尚嫌率斷。(二)刑法第五十九條規定之酌量減輕其刑，必於犯罪之情
狀，在客觀上足以引起社會上一般人之同情而確可憫恕者，始有其適用，並非漫無限
制，是為此項裁量減輕其刑時，應就其犯罪情狀是否足以引起社會上一般人之同情而
確可憫恕之情形，予以審酌，並於判決理由內說明，方為適法。原判決於理由欄說明
：「上訴人與被偽造之陳金隆為姊弟關係，上訴人本人亦於偽造之本票上簽名擔任共
同發票人，有本票影本在卷可按，所犯之偽造有價證券罪，其最輕本刑為三年以上有
期徒刑之重罪，觀其犯罪之情狀，在客觀上足以引起一般同情，認為即予宣告法定最
低度刑猶嫌過重，而堪予憫恕，故依刑法第五十九條規定，酌減其刑」；然上訴人與
陳金隆為姊弟關係及上訴人亦為系爭本票之共同發票人，何以其本件犯罪情狀，在客
觀上足以引起社會上一般人之同情而確可憫恕？原判決未說明論斷之理由，亦有違誤
。綜上，應認原判決有撤銷發回之原因。原判決其他有裁判上一罪關係之詐欺取財部
分，基於審判上不可分原則，應一併發回。
據上論結，應依刑事訴訟法第三百九十七條、第四百零一條，判決如主文。
中      華      民      國    九十二    年      五      月      九      日
                              最高法院刑事第一庭
                                  審判長法官  施  文  仁
                                        法官  林  永  茂
                                        法官  蕭  仰  歸
                                        法官  陳  世  淙
                                        法官  洪  佳  濱
      右正本證明與原本無異
                                              書  記  官
中      華      民      國    九十二    年      五      月     十五     日


司法院資訊處製作；財團法人民間司法改革基金會備份。
